ACORDAO-COMPLETO-2423695

ACÓRDÃO 9286/2020 ATA 30/2020 - SEGUNDA CÂMARA

VISTO, relatado e discutido ato de pensão civil emitido pela Câmara dos Deputados.
ACORDAM os ministros do Tribunal de Contas da União, reunidos em sessão da 2ª Câmara, ante as razões expostas pela relatora, e com fundamento nos artigos 71, incisos III e IX, da Constituição Federal de 1988, 1º, inciso V, 39, inciso II, e 45 da Lei 8.443/1992, 1º, inciso VIII, 259, inciso II, e 262 do Regimento Interno, 8º da Resolução TCU 206/2007 e 19 da Instrução Normativa TCU 78/2018, bem como na Súmula TCU 106, em: 
9.1. considerar ilegal o ato de pensão civil emitido em favor de Marinete Barbosa Bertolino e Sandra da Silva (8790/2018) e negar-lhes registro;
9.2. dispensar a reposição das importâncias indevidamente recebidas de boa-fé pelas beneficiárias do ato considerado ilegal até a data da notificação desta deliberação à unidade jurisdicionada;
9.3. determinar ao Departamento de Pessoal da Câmara dos Deputados que:
9.3.1. no prazo de 15 (quinze) dias, a contar da ciência desta deliberação, cesse os pagamentos decorrentes do ato considerado ilegal, sob pena de ressarcimento das quantias pagas indevidamente e responsabilização solidária da autoridade competente;
9.3.2. comunique às interessadas a deliberação deste Tribunal e as alerte que o efeito suspensivo proveniente de eventual interposição de recursos no TCU não as eximirá da devolução dos valores indevidamente recebidos após a notificação;
9.3.3. no prazo de 30 (trinta) dias, a partir da ciência deste acórdão:
9.3.3.1. encaminhe a este Tribunal, por cópia, comprovantes das datas em que as interessadas dele tomarem conhecimento; e
9.3.3.2. emita novos atos, em que sejam suprimidas as irregularidades verificadas, e os submeta ao TCU para nova apreciação.

Ato de pensão civil submetido ao Tribunal para fins de registro em que consta o pagamento cumulativo de parcelas decorrentes do exercício de funções de confiança pelo instituidor.

Segunda Câmara

Câmara dos Deputados.

3. Interessadas: Marinete Barbosa Bertolino (CPF XXX.859.431-XX) e Sandra da Silva (CPF XXX.715.104-XX).

13.1. Ministros presentes: Augusto Nardes (na Presidência), Aroldo Cedraz, Raimundo Carreiro e Ana Arraes (Relatora).
13.2. Ministros-Substitutos presentes: Marcos Bemquerer Costa e André Luís de Carvalho.

ANA ARRAES

Adoto, como parte deste relatório, a instrução elaborada na Secretaria de Fiscalização de Pessoal - Sefip, que contou a anuência de diretora-substituta daquela unidade técnica (peças 7-8) :
"INTRODUÇÃO
1.	Trata-se de ato inicial de concessão da pensão civil instituída por Ailton Maia Bertolino (CPF: XXX.303.531-XX) , ex-servidor da Câmara dos Deputados.
2.	O ato foi submetido, para fim de registro, à apreciação do Tribunal de Contas da União (TCU) , de acordo com o art. 71, inciso III, da Constituição Federal. O cadastramento e a disponibilização ao TCU ocorreram por intermédio do Sistema de Apreciação e Registro de Atos de Admissão e Concessões, na forma dos arts. 2º, caput e incisos I a VI, e 4º, caput, da Instrução Normativa - TCU 78/2018.
3.	Ao benefício pensional habilitaram-se Sandra da Silva (CPF: XXX.715.104-XX) , na condição de companheira do ex-servidor, e Marinete Barbosa Bertolino (CPF: XXX.859.431-XX) , na condição de ex-esposa pensionada.
HISTÓRICO
4.	O ato de concessão de pensão civil em exame, com data de vigência em 16/11/2017, foi disponibilizado ao TCU em 5/7/2018.
5.	O ato inicial de concessão da aposentadoria do ex-servidor foi apreciado no TC Processo 001.571/1995-8, com julgamento pela legalidade, trazendo como fundamento da concessão a regra contida no art. 40, III, 'c', da Constituição Federal de 1988 (aposentadoria voluntária, aos 30 anos de serviço, se homem, e aos 25, se mulher, com proventos proporcionais a esse tempo) .
6.	O ato de alteração da concessão de aposentadoria do ex-servidor, integralizando os proventos por força do disposto no art. 190 da Lei 8.112/1990, foi apreciado no TC Processo 010.012/2019-2, com exame de mérito prejudicado, por perda de objeto.
EXAME TÉCNICO
7.	O ex-servidor Ailton Maia Bertolino (CPF: XXX.303.531-XX) , falecido em 16/11/2017, se aposentou voluntariamente em 3/11/1994, com proventos proporcionais (posteriormente integralizados por força do art. 190 da Lei 8.112/1990) , aplicando-se ao cálculo do benefício pensional o regramento contido na Lei 10.887/2004.
8.	Não se vislumbram falhas quanto à habilitação das beneficiárias Sandra da Silva (CPF: XXX.715.104-XX) e Marinete Barbosa Bertolino (CPF: XXX.859.431-XX) .
9.	Entretanto, conforme consignado no ato de concessão, constou da base de cálculo da pensão o pagamento concomitante das vantagens de quintos/décimos e 'opção', contrariando o entendimento firmado no âmbito desta Corte de Contas mediante o Acórdão 2988/2018-TCU-Plenário, de relatoria da Ministra Ana Arraes, cujo sumário segue transcrito:
SUMÁRIO: REPRESENTAÇÃO. PROCESSO CONSTITUÍDO EM CUMPRIMENTO A DETERMINAÇÃO DESTA CORTE. PAGAMENTO DE FUNÇÃO COMISSIONADA A SERVIDOR APOSENTADO. POSSIBILIDADE DE OPÇÃO, DESDE QUE NÃO CUMULATIVA COM QUINTOS/DÉCIMOS/VPNI, PARA AQUELES QUE, ATÉ 18/01/1995, TENHAM SATISFEITO OS PRESSUPOSTOS TEMPORAIS. CONVERSÃO EM VANTAGEM PESSOAL PARA IMPEDIR DESCENSO REMUNERATÓRIO. ARQUIVAMENTO.
10.	Assim, considerando o pagamento concomitante de quintos e 'opção', resta eivada de mácula a concessão em exame.
11.	Cumpre observar que, não havendo decorrido o prazo 5 (cinco) anos desde o ingresso do ato de concessão nesta Corte de Contas, não há a necessidade de se instalar o contraditório, consoante o entendimento firmado no Acórdão 587/2011-TCU-Plenário, de relatoria do Ministro Valmir Campelo.
12.	Desse modo, diante da irregularidade acima apontada, propõe-se considerar ilegal, negando-lhe registro, o ato de concessão de pensão civil constante deste processo.
CONCLUSÃO 
13.	Em vista do acima expendido, propõe-se considerar ilegal, negando-lhe registro, o ato inicial de concessão de pensão civil constante deste processo, haja vista o pagamento concomitante das vantagens de quintos e 'opção'.
PROPOSTA DE ENCAMINHAMENTO
14.	Ante o exposto, e de conformidade com o preceituado nos artigos 71, III, da Constituição Federal de 1988; 1º, V, e 39, II, da Lei 8.443/1992; 1º, VIII, 259, II, 260, § 1º, e 262, § 2º, do Regimento Interno/TCU, propõe-se:
14.1 	considerar ilegal, negando-lhe registro, o ato inicial de concessão da pensão civil instituída pelo ex-servidor Ailton Maia Bertolino (CPF: XXX.303.531-XX) em favor das beneficiárias Sandra da Silva (CPF: XXX.715.104-XX) e Marinete Barbosa Bertolino (CPF: XXX.859.431-XX) , haja vista o pagamento concomitante das vantagens de quintos e 'opção', contrariando o entendimento firmado no Acórdão 2988/2018-TCU-Plenário, de relatoria da Ministra Ana Arraes.
14.1.1 dispensar o ressarcimento das quantias indevidamente recebidas, presumida a boa-fé, consoante o disposto no Enunciado 106 da Súmula de Jurisprudência do TCU;
14.1.2 determinar à Câmara dos Deputados que, nos termos dos art. 262, caput, do Regimento Interno do TCU e 19, caput, da Instrução Normativa - TCU 78/2018:
a) abstenha-se de realizar pagamentos decorrentes do ato de concessão considerado ilegal, no prazo de 15 (quinze) dias, contado a partir da ciência dessa deliberação, sujeitando-se a autoridade administrativa omissa à responsabilidade solidária;
b) comunique às beneficiárias acerca do teor deste Acórdão, alertando-as de que o efeito suspensivo proveniente da interposição de eventuais recursos junto ao TCU não as eximirá da devolução dos valores percebidos indevidamente após sua notificação, caso os recursos não sejam providos;
c) emita e disponibilize no sistema e-Pessoal, no prazo de 30 (trinta) dias, novo ato de concessão, escoimado da irregularidade apontada, nos termos do art. 262, § 2º, do Regimento Interno do TCU; e
d) encaminhe ao Tribunal o comprovante de que as interessadas tomaram ciência do inteiro teor desta deliberação."
2.	O Ministério Público junto ao TCU - MPTCU discordou da proposta de encaminhamento da unidade técnica, nos seguintes termos (peça 9) :
"3. Ocorre que, pelos dados cadastrados no formulário de peça n.º 5, afere-se que o instituidor se aposentou em 27/10/1994, antes do advento da Emenda Constitucional n.º 20/1998. Ademais, o 'de cujus' atendeu os requisitos temporais previstos no artigo 193 da Lei n.º 8.112/1990 antes da revogação do referido dispositivo legal, ocorrido em 19/01/1995 (fl. 3 da peças n.º 5) , havendo sido observadas as exigências estipuladas pelo item 9.4 do Acórdão 1599/2019-TCU-Plenário, o qual dispõe: 
'9.4. firmar entendimento de que é vedado o pagamento das vantagens oriundas do art. 193 da Lei 8.112/1990, inclusive o pagamento parcial da remuneração do cargo em comissão ('opção') , aos servidores que implementaram os requisitos de aposentadoria após 16/12/1998, data de publicação da Emenda Constitucional 20, que limitou o valor dos proventos à remuneração do cargo efetivo no qual se deu a aposentadoria'.
4. Portanto, compreendemos que a concessão ora em exame está regular. 
5. Ante todo o exposto, com as vênias de estilo por divergir do encaminhamento oferecido pela Sefip às peças n.ºs 7 e 8, esta representante do Ministério Público de Contas propõe ao Tribunal que considere legal e ordene o registro do ato de peça n.º 5."
	É o relatório.

não há.

Procuradora-geral Cristina Machado da Costa e Silva.

PENSÃO CIVIL. INCLUSÃO NOS PROVENTOS QUE GERARAM O BENEFÍCIO DA PARCELA DENOMINADA "OPÇÃO" CUMULATIVAMENTE COM A VANTAGEM PESSOAL DECORRENTE DE 'QUINTOS/DÉCIMOS'. ILEGALIDADE. NEGATIVA DE REGISTRO. 1. Os servidores que tenham satisfeito os pressupostos temporais estabelecidos no art. 193 da Lei 8.112/1990 e os requisitos para aposentadoria até 18/1/1995 podem acrescer aos proventos de inatividade, deferidos com base na remuneração do cargo efetivo, o valor da função de confiança, paga pelo valor integral, ou a vantagem dos "quintos/décimos"/VPNI, de forma não cumulativa, em razão da vedação contida no próprio art. 193, § 2º, da Lei 8.112/1990. 2. Eventual irregularidade em ato de aposentadoria registrado pelo TCU, sem possibilidade de revisão, pode ser objeto de nova análise de legalidade na apreciação da pensão decorrente, pois a concessão deste benefício é ato novo, igualmente complexo, que somente se aperfeiçoa após a apreciação realizada por este Tribunal, no exercício da competência prevista no art. 71, inciso III, da Constituição Federal de 1988.

PENSÃO CIVIL (PCIV)

Secretaria de Fiscalização de Pessoal - Sefip.

Está em análise o ato de concessão de pensão civil instituída por Ailton Maia Bertolino, ex-servidor da Câmara dos Deputados, em favor de Marinete Barbosa Bertolino (ex-esposa pensionada) e Sandra da Silva (companheira) .
2.	A Secretaria de Fiscalização de Pessoal - Sefip opinou pela ilegalidade do ato, em virtude do pagamento concomitante das vantagens de "quintos/décimos" e "opção", em desacordo com o entendimento contido no Acórdão 2988/2018-TCU-Plenário, da minha relatoria.
3.	O Ministério Público junto ao TCU - MPTCU, entretanto, manifestou-se pela legalidade do ato, considerando que i) o instituidor se aposentou em 1994, antes do advento da Emenda Constitucional 20/1998, e atendeu os requisitos temporais previstos no artigo 193 da Lei 8.112/1990 previamente à revogação do referido dispositivo legal, ocorrido em 19/1/1995; ii) foram observadas as exigências estipuladas pelo subitem 9.4 do Acórdão 1599/2019-TCU-Plenário, da relatoria do ministro Benjamin Zymler. 
4.	Com as vênias por divergir do MPTCU, mantenho o entendimento que defendi quando da edição do Acórdão 2988/2018-TCU-Plenário, razão pela qual adoto os fundamentos do voto condutor daquela deliberação e a instrução da unidade técnica transcrita no relatório como razões de decidir.
5.	De fato, o ato não estaria irregular sob o prisma do entendimento firmado no Acórdão 1599/2019-TCU-Plenário, pois a aposentadoria do instituidor foi prévia à publicação da Emenda Constitucional 20/1998.
6.	Todavia, seus proventos, que serviram de base para a pensão, continham, entre outras, duas rubricas com mesma origem, relativa à incorporação de valores por exercício de função de confiança à remuneração: as vantagens de caráter pessoal derivadas de "quintos/décimos" (código 123) e da "opção" (código 93) - peça 5, p. 2. 
7.	Não há irregularidade no pagamento da vantagem decorrente dos "quintos/décimos", porque o período de exercício de funções comissionadas foi de 7/12/1979 a 4/12/1984 (peça 5, p. 3) .
8.	Porém, conforme o Acórdão 2988/2018-TCU-Plenário, mesmo quando o servidor público fazia jus à "opção", a acumulação das duas rubricas contrariava o estabelecido no art. 193, § 2º, da Lei 8.112/1990 (atualmente revogado pela Lei 9.527/1997) , a seguir reproduzido:
"Art. 193. O servidor que tiver exercido função de direção, chefia, assessoramento, assistência ou cargo em comissão, por período de 5 (cinco) anos consecutivos, ou 10 (dez) anos interpolados, poderá aposentar-se com a gratificação da função ou remuneração do cargo em comissão, de maior valor, desde que exercido por um período mínimo de 2 (dois) anos.
§ 1º Quando o exercício da função ou cargo em comissão de maior valor não corresponder ao período de 2 (dois) anos, será incorporada a gratificação ou remuneração da função ou cargo em comissão imediatamente inferior dentre os exercidos. 
§ 2º A aplicação do disposto neste artigo exclui as vantagens previstas no art. 192, bem como a incorporação de que trata o art. 62, ressalvado o direito de opção."
9.	O dispositivo era claro quanto ao impedimento de se acumular a vantagem prevista no caput (incorporação na aposentadoria do valor do cargo em comissão ou da função de confiança) com a do art. 192 (aumento em relação ao padrão ocupado na carreira antes da inatividade) ou, ainda, com a do art. 62 ("quintos/décimos" em virtude do exercício de cargo em comissão ou função de confiança) , ressalvado apenas o direito de opção por uma dessas vantagens. 
10.	Portanto, o direito de "opção" da parte final do § 2º do art. 193 se referia à possibilidade de o servidor escolher um entre os diferentes institutos mencionados no artigo: a remuneração do cargo em comissão ou a gratificação da função (art. 193, caput) , ou o aumento no padrão da carreira (art. 192) ou os "quintos/décimos" (art. 62) . O direito não significava permissão para acumular rubricas remuneratórias, mas, sim, resguardava a escolha entre vantagens distintas.
11.	Além disso, esse direito não se confunde com o termo "optar" do art. 2º da Lei 8.911/1994, que diz respeito à forma de calcular a remuneração do servidor efetivo investido em cargo em comissão ou função de direção, chefia e assessoramento.
12.	Cabe esclarecer também que a Lei 8.911/1994 alude a critérios de incorporação de "quintos/décimos", com remissão na sua ementa à Lei 8.112/1990. Ou seja, aquela lei não inovou em relação ao Regime Jurídico Único, mas regulamentou alguns de seus artigos.
13.	Assim, o termo "opção" não constitui rubrica nova, de modo a permitir acumulação adicional aos "quintos/décimos" na aposentadoria (art. 11 da Lei 8.911/1994) . A norma, na verdade, refere-se à forma de pagar a remuneração pelo exercício de cargo em comissão ou função de direção, chefia e assessoramento: pelo seu valor total ou, no caso do servidor ocupante de cargo efetivo, pelo vencimento desse cargo mais 55% do vencimento fixado para o cargo em comissão ou para as funções indicadas no caput do art. 2º da Lei 8.911/1994 e a representação mensal. 
14.	A aplicação de percentual é apenas um caminho de estabelecer o valor da remuneração pelo exercício do cargo em comissão ou das funções especificadas, sem a possibilidade de induzir à incorporação como rubrica distinta. Quer seja proporcional, quer seja integral, a dita "opção" não poderia ser acumulável com a vantagem derivada de "quintos/décimos", haja vista partilharem da mesma natureza, da mesma origem, situação que era expressamente vedada pelo art. 193, § 2º, da Lei 8.112/1990.
15.	Em consequência, a rubrica "opção" não deveria ser paga de forma cumulativa com a decorrente de "quintos/décimos", o que se verificou nos proventos do instituidor. 
16.	Neste ponto, é relevante ressaltar que, embora o ato inicial de concessão de aposentadoria do ex-servidor tenha sido considerado legal (TC Processo 001.571/1995-8) , não é a hipótese de adotar qualquer providência para rever a decisão, porquanto, além de haver transcorrido longo prazo desde a apreciação, no referido Acórdão 2988/2018-TCU-Plenário, o TCU deliberou, relativamente aos atos concessórios que tenham sido objeto de registro, em atenção ao princípio da segurança jurídica, por assegurar a continuidade do pagamento a inativos e pensionistas cujos proventos são calculados com base na remuneração do servidor ativo da retribuição parcial da função comissionada ("opção") por meio de vantagem pessoal, passível de absorção pelos reajustes específicos que forem concedidos às carreiras.
17.	Isso, contudo, não aproveita o ato de pensão em tela, haja vista a jurisprudência no sentido de que eventual irregularidade em ato de aposentadoria registrado por este Tribunal, sem possibilidade de revisão, pode ser objeto de nova análise de legalidade na apreciação da pensão decorrente, pois a concessão deste benefício é ato novo, igualmente complexo, que somente se aperfeiçoa após a apreciação realizada por esta Corte no exercício da competência prevista no art. 71, inciso III, da Constituição de 1988 (Acórdão 11468/2019-TCU-Primeira Câmara, da relatoria do ministro Vital do Rêgo, e 457/2020 - 2ª Câmara, de minha relatoria, por exemplo) .
18.	Ante o exposto, acolho o parecer da Sefip, com os acréscimos de fundamentação pertinentes, para concluir pela ilegalidade do ato, observando-se ser dispensável dar oportunidade ao exercício do contraditório, porque não decorreu o prazo de cinco anos desde seu ingresso no TCU, consoante o Acórdão 587/2011-TCU-Plenário, da relatoria do ministro Valmir Campelo.
	Nesses termos, voto por que o Tribunal adote a minuta de acórdão que submeto à apreciação deste Colegiado.
	TCU, Sala das Sessões Ministro Luciano Brandão Alves de Souza, em 1 de setembro de 2020.
ANA ARRAES 
Relatora